最高法院民事判決                              八十六年度台上字第三七八四號
    上 訴 人  乙○○
    被上訴人  甲○○
              丙○○
右當事人間請求分割共有物事件，上訴人對於中華民國八十五年四月二十二日臺灣高
等法院臺中分院第二審判決（八十四年度上字第六九○號），提起上訴，本院判決如
左：
    主  文
原判決廢棄，發回臺灣高等法院臺中分院。
    理  由
本件被上訴人主張：坐落臺中縣霧峰鄉○○段六三一號，面積零點一零五四公頃土地
，及同段六二三之八號，面積零點一零八一公頃土地，均為兩造所共有，應有部分被
上訴人甲○○、丙○○及上訴人各三分之一。兩造就系爭土地並無不分割之約定，亦
無依物之使用目的不可分割之情形，惟無法達成協議分割等情，求為准為原物分割如
原判決附圖(一)（以下稱附圖(一)）所示之判決。
上訴人則以：依附圖(一)所示分割方法，伊分得西端底部之土地，需以預留道路與公路
相通，而預留道路寬度不足六公尺，出入不便，且不符建築法相關規定，顯非適當。
以依原判決附圖(二)（以下稱附圖(二)）所示方法分割，酌留六公尺寬道路為宜等語，資
為抗辯。
原審維持第一審所為依附圖(一)所示方法分割之判決，駁回上訴人之上訴，係以：系爭
二筆土地為兩造所共有，應有部分各三分之一，為特定農業區甲種建築用地，其上建
有鐵架石棉瓦屋、磚造平房，並無因物之使用目的不能分割之情形，兩造亦未訂有不
分割契約，且二地彼此毗連，公告現值復相同，兩造既同意合併分割，被上訴人於兩
造不能協議分割時，訴請判決為原物合併分割，尚無不合。查系爭土地合併後，其形
狀、地理位置及地上建物之分置情形，詳如原判決附圖(三)建物位置圖所示。其與同段
六三○、六三一－三號土地接連處舖設有五公尺寬之柏油路面，經由同段六三一－二
號土地通霧峰鄉○○路，該通路大部分位於六三○、六三一－二及六三一－三號土地
上。如建物位置圖所示Ａ部分鐵架石棉瓦房屋，現已無人使用，Ｂ部分磚造三合院平
房，分別由兩造占用，惟僅甲○○一人住居該處，連同Ｃ部分之鐵架石棉瓦屋及Ｄ部
分之磚造廁所一併使用，Ｅ部分之鐵架石棉瓦屋則已破舊，無人使用。如依附圖(二)所
示方法分割，丙○○分得Ｄ、Ｅ部分，甲○○分得Ｆ、Ｇ部分、上訴人分得Ｈ、Ｉ部
分（原判決漏載Ｉ部分），酌留Ａ、Ｂ、Ｃ部分為六公尺寬之道路，由兩造按原應有
部分比例保持共有，則甲○○分得之Ｆ部分呈不規則形狀之畸零地，有害於土地之利
用，且其現居之三合院房屋將被拆除，亦有不宜；更且預留六公尺寬道路，需用地四
七六平方公尺，連同原有位於六三○號土地之私設道路，道路寬度已超過六公尺，顯
有損經濟效用，實難認為適當。如依附圖(一)所示方法分割，所留之道路雖僅三公尺寬
，然連同六三○號土地原有之私設道路，寬度將達六公尺，與建築技術規則第二章第
一節第二條：連接建築線之私設道路長度大於二十公尺者寬為五公尺，建物總接地板
面積合計在一○○○平方公尺以上者，道路寬度為六公尺之規定，並無不合；且丙○
○分得Ｄ、Ｅ部分，甲○○分得Ｆ、Ｇ部分，上訴人分得Ｈ部分，均屬完整地型，有
利使用，每人分得土地六三一平方公尺，較依附圖(二)所示方法分割，每人多分得九九
平方公尺，同時磚造三合院平房亦可獲保存，不影響甲○○之使用。此一分割方案顯
然較適合系爭土地之性質，又能發揮經濟效用，合乎兩造公平利益，應較適當。從而
，第一審依附圖(一)所示方案分割，即無不合等語，為其判斷之基礎。
惟查：因土地一部之讓與或分割，致有不通公路之土地者，不通公路土地之所有人，
因至公路僅得通行受讓人或讓與人或他分割人之所有地，民法第七百八十九條第一項
定有明文。倘系爭土地經分割結果，部分土地不能與公路相通，依前開條文規定，僅
得通行系爭土地。而毗鄰系爭土地之六三○號土地係登記上訴人私有，似為兩造不爭
之事實（見原審卷六四頁反面），是縱如原審認定六三○號土地有私設道路存在，惟
於系爭土地聲請建築執照時，是否有義務提供該私設道路以供系爭土地通路之用，不
能無疑。其次，附圖(三)之建物位置圖並未表明私設道路之位置，依原審民國八十五年
二月十五日勘驗筆錄所附略圖（見原審卷四一頁）記載，該私設道路與作為道路之六
三一－二號土地連接處似全在系爭土地之內。果係如此，原審酌留三公尺道路，即有
未合。再者，依上述勘驗筆錄記載，甲○○居住者為三合院之西側廂房（見原審卷三
九頁反面），其東南端與系爭土地邊界距離與附圖(一)相較，似不足道路所示之三公尺
寬。原判決謂依附圖(一)方案分割，甲○○居住之三合院平房可以保存，是否無訛，亦
待澄清。上訴論旨，指摘原判決不當，求予廢棄，非無理由。又查附圖(二)圖說記載，
丙○○分得之Ｄ部分面積為一○○平方公尺，Ｅ部分為四三二平方公尺，甲○○分得
Ｆ部分為三七七平方公尺，Ｇ部分為一五五平方公尺，上訴人分得Ｈ部分為五三一平
方公尺，Ｉ部分（原判決漏載Ｉ部分）為一平方公尺，Ａ、Ｂ、Ｃ之道路用地面積依
序為三二平方公尺、四三○平方公尺及一四平方公尺，合共二○七二平方公尺，與系
爭土地總面積二一三五平方公尺不符。案經發回，併請注意及之。
據上論結，本件上訴為有理由。依民事訴訟法第四百七十七條第一項、第四百七十八
條第一項，判決如主文。
中      華      民      國    八十六    年     十二     月     十九     日
                              最高法院民事第五庭
                                  審判長法官  吳  啟  賓
                                        法官  謝  正  勝
                                        法官  劉  福  來
                                        法官  黃  熙  嫣
                                        法官  陳  重  瑜
      右正本證明與原本無異
                                              書  記  官
中      華      民      國    八十七    年      一      月      五      日
